【裁判字號】    99,家聲,234
【裁判日期】    990630
【裁判案由】    定扶養費事件
【裁判全文】
臺灣臺中地方法院民事裁定             99年度家聲字第234號
聲  請  人  王泰來
非訟代理人  許儱淳律師
複  代理人  陳葳菕律師
相  對  人  王書慧
兼  上一人  王書莛
上列當事人間請求給付扶養費事件，本院裁定如下：
    主      文
相對人王書慧應自民國九十八年八月十二日起至民國一一九年九
月三十日止，按月於每月五日給付聲請人扶養費新臺幣肆仟元。
如遲誤一期履行，其後之給付視為亦已到期，並自到期翌日起至
清償日止，按年息百分之五計算之利息。
相對人王書莛應自民國九十八年八月十二日起至民國一一九年九
月三十日止，按月於每月五日給付相對人扶養費新臺幣捌仟元。
如遲誤一期履行，其後之給付視為亦已到期，並自到期翌日起至
清償日止，按年息百分之五計算之利息。
聲請人其餘之聲請駁回。
程序費用由相對人王書慧負擔陸分之壹、相對人王書莛負擔分
之壹，餘由聲請人負擔。
    理  由
壹、聲請意旨略以：
一、聲請人係民國44年4 月11日生，為相對人王書慧、王書莛之
    父，聲請人因腦部傷害，於93年3 月10日經鑑定為精神疾病
    及失智等合併症狀，認定為中度多重身心障礙，而核發身心
    障礙手冊，嗣於98年1 月間重新鑑定後，聲請人之身心障礙
    程度仍未改善，於98年1 月19日再次核發身心障礙手冊。而
    聲請人自93年7 月16日起即入住私立如意康復之家迄今，每
    月需繳納1萬500元之費用，且日常生活所需用品需由另行支
    出，並不屬於上開收費範圍，此筆費用前係由聲請人僑居馬
    來西亞之胞妹王其詩支應，然王其詩現已無力負擔。聲請人
    因前揭身心障礙之症狀，已喪失勞動能力，亦無謀生能力，
    亦無財產足以維持生活，均已成年之相對人自有扶養聲請人
    之義務。而聲請人入住該安養機構多年，似未便由相對人迎
    養在家同居扶養，宜由相對人按月給付扶養費，以供聲請人
    日常生活所需，方符合聲請人之最佳利益，而屬最佳扶養方
    法。依據行政院內政部統計處發布之97年國人零歲平均餘命
    估測結果，男性為75.49歲，則44年4月11日出生之聲請人，
    平均餘命尚有21年，堪認聲請人至少可生存至119年9月30日
    止，並參酌行政院主計處發布之96年度臺北市每人每月平均
    消費支出為2萬4263元作為扶養費用之標準，請求相對人2人
    平均分擔聲請人之扶養費用。準此，爰依法請求(一)相對人王
    書慧、王書莛應自聲請狀繕本送達翌日即98年8 月12日起至
    119年9月30日止，按月於每月5日前各給付聲請人扶養費1萬
    2131元。如有一期不給付，視為全部到期，並自到期日起至
    清償日止，按年息百分之5 計算之利息。(二)願供擔保，請准
    宣告假執行。(三)程序費用由相對人負擔。
二、聲請人入住私立如意康復之家時日已久，已經適應該處環境
    ，亦有相關課程在進行中，並不適宜變動安養機構。
三、相對人王書慧是否有因其腦部檢查有異狀而影響其工作能力
    ，並無近期之病歷資料可佐，故其仍應有工作能力。
貳、相對人則以：對聲請人之主張無意見，但其扶養費用之金額
    實屬過高，且聲請人之安養中心可否換成公立安養中心；相
    對人王書慧因自小有過動兒症狀，就學及工作均無法持續，
    自高職資料處理科畢業後，並未擔任正職，僅係陸續打工，
    目前已有半年無工作，名下並無財產；相對人王書莛目前在
    會計事務所打工，屬約聘人員，月入1 萬9000元，另假日尚
    在臺中技術學院就讀應用外語系二年級，除有高中及技術學
    院之助學貸款外，因母親已失業已近2 年，且家中尚有就讀
    高中三年級之妹妹，故尚須分擔家庭生活費用及母親名下之
    房屋貸款，名下亦無其他財產，是相對人2 人僅能每月負擔
    3000元之扶養費等語置辯。並聲明：聲請人之聲請駁回。
、本院之判斷：
一、按扶養之方法，由當事人協議定之；不能協議時，由親屬會
    議定之。但扶養費之給付，當事人不能協議時，由法院定之
    ，民法第1120條定有明文。又按受扶養權利者，應否與負扶
    養義務者同居一家而受扶養，抑應彼此另居，由負扶養義務
    者按受扶養權利者需要之時期，陸續給付生活資料或撥給一
    定財產，由受扶養權利者自行收益以資扶養，係屬扶養方法
    之問題，依民法第1120條之規定，應由當事人協議定之，不
    能協議時，應由親屬會議定之。對於親屬會議之決議有所不
    服，或親屬會議仍不能議定時，始得向法院聲訴，請求法院
    判決定之，最高法院著有26年鄂上字第401 號及45年臺上字
    第346 號判例可資參照。準此，倘受扶養權利人與扶養義務
    人已協議以給付金錢供扶養權利人生活之方式為扶養方法，
    而非以迎養扶養權利人同住或其他非以給付金錢為扶養方法
    ，縱對扶養費之給付金額或給付有無理由或給付金錢之方式
    （一次給付或按期給付）予以爭執，仍無所謂扶養方法不能
    協議之問題。本件聲請人即扶養權利人主張相對人即扶養義
    務人應分別按月給付扶養費供其生活之用，而相對人並未抗
    辯以迎養於扶養義務人之家或其他扶養方法定其扶養方法，
    僅就原告請求扶養費金額過高及其等經濟能力不佳予以爭執
    ，對於給付扶養費之扶養方法無爭議，自無所謂扶養方法不
    能協議而須由親屬會議決定之情事，是聲請人提起本件聲請
    ，核無欠缺權利保護要件之情形，先予敘明。
二、又按直系血親相互間互負扶養之義務；又受扶養權利者，以
    不能維持生活而無謀生能力者為限，前項無謀生能力之限制
    ，於直系血親尊親屬不適用之，民法第1114條第1款及第111
    7 條分別定有明文。而所謂「不能維持生活」，係指不能以
    自己之財產及勞力所得以維持自己之生活而言。查本件聲請
    人主張其係44年4 月11日生，為均已成年之相對人王書慧、
    王書莛之父，聲請人係相對人之直系血親尊親屬，而聲請人
    因腦部傷害，經鑑定為精神疾病及失智等合併症狀之中度多
    重身心障礙，領有身心障礙手冊，且自93年7 月16日起即入
    住私立如意康復之家迄今，聲請人已喪失勞動能力，亦無謀
    生能力，復無財產足以維持生活之事實，業據其提出身心障
    礙手冊2份（均影本）、戶籍謄本2份、私立如意康復之家出
    具之在療證明書1份、全民健保醫療費用收據2件為證，又為
    相對人所不爭執，自堪信為真實。又經本院依職權調取聲請
    人稅務電子閘門財產所得調件明細表，依該資料所示，聲請
    人名下並無任何動產或不動產，92至97年間，除94、95年間
    有財團法人伊甸社會福利基金會分別給付4000元、250 元外
    ，其他年度均無所得；另聲請人目前除按月領有臺北市身心
    障礙者津貼給付4000元外，未具有其他低收、中低收入資格
    ，亦有臺北市大安區公所98年12月4日北市安社字第0983326
    6800號函在卷可稽。衡之上情，聲請人既有中度多重身心障
    礙，顯有不能以自己之財產及勞力所得以維持生活之情甚明
    。揆諸前揭規定，相對人對於不能維持生活之聲請人負有扶
    養義務，聲請人請求被告給付扶養費用，自屬有據。
三、再按因負擔扶養義務而不能維持自己生活者，免除其義務。
    但扶養權利者為直系血親尊親屬或配偶時，減輕其義務；扶
    養之程度，應按受扶權利者之需要，與負扶養義務者之經濟
    能力及身分定之；負扶養義務者有數人，而其親等同一時，
    應各依其經濟能力分擔義務，民法第1118條、第1119條、第
    1115條第3 項分別定有明文。又所謂「需要」，應係指一個
    人生活之全部需求而言，舉凡衣食住行之費用、醫療費用、
    休閒娛樂費等，均包括在內。而扶養義務又可分為生活保持
    義務及生活扶助義務，前者，為父母子女、夫妻身分關係之
    本質上不可缺之要素，保持對方之生活，即係保持自己之生
    活，其程度與自己生活之程度相等，互負共生存之義務；反
    之，後者，例如兄弟姐妹間之扶養義務，僅有偶然的、補助
    的作用而已，惟於一方無法生活，他方有扶養餘力時，始有
    扶養之義務。子女對於父母之扶養義務，既係生活保持義務
    ，是縱子女因負擔扶養義務，而不能維持自己之生活，亦須
    犧牲自己而扶養父母。本件相對人對於聲請人之扶養義務，
    係生活保持義務，聲請人所受扶養程度，應依其實際需要及
    相對人之經濟能力及身分定之。經查：
  (一)聲請人係設籍並實際居住在址設臺北市之私立如意康復之家
    ，亦址設於臺北市，參酌臺北市96年度平均每人每月消費支
    出為2 萬4263元，此有聲請人提出之行政院主計處公告之平
    均每人月消費支出（按區域別分）1 份附卷可佐。而該消費
    支出已涵括食衣住行、醫療、休閒娛樂等費用在內，且上開
    消費支出應較針對臺灣地區每戶計算之平均每人每月消費支
    出，更能反應出聲請人所住生活區域即臺北市之生活水準。
    惟衡諸目前國人貧富差距擴大，且漸有Ｍ型化社會之趨勢，
    在財富集中於少數人之情況下，若以該調查報告所載之統計
    結果作為支出標準，如非家庭收入達中上程度者，恐難以負
    荷。此觀諸臺北市市民96年每人每月消費性支出高達2萬426
    3元，以一家4口計算，每月支出近10萬元，若家庭總收入未
    達12萬元以上（按：應有一定比例作為儲蓄、置產或投資用
    ）者，顯均無法負擔此一生活支出水平，殆屬顯然。而相對
    人王書慧為高職畢業，現無工作，名下無不動產，92年至97
    年之所得給付總額分別為2100元、1萬455元、2 萬7860元、
    11萬212 5元、11萬8730元、9萬5175元；相對人王書莛為會
    計事務所之約聘人員，月入1 萬9000元，假日尚就讀臺中技
    術學院應用外語系二年級，名下無不動產，92年至97年之所
    得給付總額分別為5 萬7000元、21萬2366元、24萬5692元、
    18萬8504元、19萬7736元、15萬9901元，尚有助學貸款1 萬
    5441元、4 萬1635元等事實，除據相對人陳明在卷外，並提
    出台北富邦商業銀行就學帳號動支明細查詢、臺灣銀行就學
    貸款到期還款通知書各1 件為證，且有本院調取之稅務電子
    閘門財產所得調件明細表2 件可稽，顯見相對人之收入應屬
    中下程度，以前揭家庭收支調查報告內容作為其等扶養聲請
    人所需之標準，顯然過高，本院衡酌其等身分地位及經濟能
    力，復參聲請人於私立如意康復之家每月所需1萬500元之費
    用，另尚須負擔日常生活用品之支出，惟每月領有臺北市身
    心障礙者津貼給付4000元等情，認相對人對聲請人應負擔之
    扶養費，以每月1 萬2000元為適當。至相對人雖抗辯聲請人
    尚可選擇費用較為便宜之公立安養中心云云。惟審酌聲請人
    因精神障礙而入住私立如意康復之家已有5 年餘，對該安養
    中心之環境已然熟悉、適應，且該安養中心之人員對聲請人
    之身心狀況、生活習性亦較為瞭解，若貿然要求聲請人更換
    安養中心，恐增加其適應上之困難，徒增生活上之不便；況
    本院核定上開扶養費用之標準，並非以私立如意康復之家之
    收費標準為唯一考量因素，是相對人上開辯解，尚不可採。
  (二)相對人王書慧、王書莛分別為26歲、22歲（見卷附戶籍謄本
    ），均正值青年而非無勞動能力，亦均有扶養聲請人之能力
    ，且依上情觀之，相對人2 人並無因負擔聲請人之扶養義務
    而不能維持自己生活之情事，本院尚無依職權予以減輕扶養
    費給付數額之必要。雖相對人王書慧抗辯因自小有過動兒症
    狀，致工作無法持續云云。惟查，經本院依其聲請，向國泰
    醫療財團法人國泰綜合醫院調取其病歷資料，經該院函覆因
    相對人王書慧之病歷資料已超過法定保存年限，而無資料可
    查，有該院98年11月25日（98）管歷字第1779號函附卷可考
    ；另相對人王書慧曾於85年1 月11日、同年月18日前往光田
    醫療社團法人光田綜合醫院（下稱光田醫院）就診，並接受
    腦神經內科之腦波（EEC ）檢查，而檢查結果確有異常現象
    等情，固有該院99年1月5日（99）光醫事字第99甲00002 號
    函及所附病歷1 份附卷可查；然相對人王書慧於光田醫院接
    受該項檢查迄今已相隔14年之久，而其就該部分身體健康異
    常之狀態現仍存在，且足以影響其勞動能力等有利於己之事
    實，俱未能舉證證明之，自難僅憑該病歷資料即認定相對人
    王書慧因負擔扶養義務而不能維持生活之情事，是相對人上
    開所辯，仍不足採。
  (三)綜上各節，本院審酌相對人王書慧、王書莛之經濟能力、身
    分等情，認王書慧、王書莛應依1比2之比例分擔聲請人之扶
    養費用較為公平合理。依此計算，則救援告每月之扶養費用
    1 萬2000元，相對人王書慧每月應分擔4000元，相對人王書
    莛則為80 00元。聲請人主張相對人2人每月應各給付聲請人
    1萬2131元，尚屬過高，並無可採。
四、聲請人乃44年4 月11日生，依內政部統計處發布之「97年國
    人零歲平均餘命估測結果」，平均餘命75.49 歲，亦即聲請
    人可望生存至119 年10月間止。從而，聲請人依民法第1114
    條第1 款之規定，請求相對人王書慧應自本件聲請狀繕本送
    達翌日即98年8月12日起至119年9月30日止，按月於每月5日
    前給付聲請人4000元、相對人王書莛應自本件聲請狀繕本送
    達翌日即98年8月12日起至119年9月30日止，按月於每月5日
    前給付聲請人8000元，為有理由，應予准許，逾此範圍部分
    ，為無理由，應予駁回。
五、本件命相對人分期給付扶養費部分，為恐日後相對人有拒絕
    或拖延之情，而不利聲請人之利益，爰依非訟事件法第 140
    條之1第3項準用同法第127條第2項之規定，併諭知如相對人
    遲誤一期履行，其後之給付視為亦已到期，以確保聲請人受
    扶養之權利。另扶養費乃定有確定期限之債務，相對人屆期
    未履行扶養費之給付義務，應自清償期屆至時起負擔遲延責
    任，聲請人既有預先請求之必要，其請求於相對人遲誤一期
    履行，其後之給付視為亦已到期時，自到期翌日起至清償日
    止，按年息百分之5 計算之利息，為有理由，亦應准許；逾
    此範圍，應屬無據。
六、末查，聲請人雖併請求宣告假執行，惟非訟事件法就假執行
    部分並無規定，亦未設有準用民事訴訟法之明文，是相對人
    上開請求，於法無據，應予駁回。
肆、依非訟事件法第140條之1、第21條第2項、民事訴訟法第95
    條、第79條、第85條第1項但書，裁定如主文。
中    華    民    國    99    年    6     月    30    日
                  家事法庭      法  官  郭妙俐
上開正本係照原本作成。
如不服本裁定應於送達後10日內向本院提出抗告狀，並繳納抗告
費新台幣1,000元
中    華    民    國    99    年    6     月    30    日
                                書記官  魏宏銘

司法院資訊處製作；財團法人民間司法改革基金會備份。
